【裁判字號】    94,自,5
【裁判日期】    950803
【裁判案由】    侵占
【裁判全文】
臺灣臺北地方法院刑事判決                 94年度自字第5號
自  訴  人  乙○○
自訴代理人  張立業律師
            王世豪律師
            李淵聯律師
            （原名李吉隆律師）
被      告  甲○○
            丙○○
共      同
選任辯護人  周祝民律師
上列被告因侵占案件，經自訴人提起自訴，本院判決如下：
    主  文
甲○○、丙○○均無罪。
    理  由
一、本件自訴意旨略以：被告丙○○掛名任負責人之「寶福有線
    電視股份有限公司」（下稱寶福有限公司）於民國八十八年
    一月間向自訴人乙○○承租自訴人所有坐落臺北市○○區○○街二段一五一號四樓房屋（下稱系爭房屋）作為該公司營
    業場所，約定租賃期間一年，租金為每月新臺幣（下同）十
    三萬八千元即每年一百六十五萬六千元。嗣後自訴人因未收
    到九十年度、九十一年度及其後之租金，乃對寶福有限公司
    提起請求給付租金之民事訴訟。詎於上開給付租金訴訟中，
    被告丙○○為掩飾其違法將應屬自訴人之租金交予被告甲○○侵吞之事實，竟捏造事實稱因自訴人於訂約時即同意由被
    告甲○○為受領人，寶福有限公司應給付之租金業已簽發至
    九十二年十二月底之支票交由被告甲○○受領，該公司已無
    給付義務云云。自訴人於請求給付租金之民事訴訟中已否認
    曾同意或授權被告甲○○代為收取租金支票，並於九十三年
    三月二十三日以存證信函致函寶福有限公司重申絕未授權被
    告甲○○為租金代收人之旨，該存證信函到達寶福有線公司
    後，寶福有限公司即不得再將其後之租金交予被告甲○○。
    詎被告丙○○與被告甲○○勾串，由被告丙○○將九十三年
    一月至十二月全年份之租金支票交由被告甲○○，幫助被告
    甲○○侵占應自訴人之租金，因認被告甲○○、丙○○共同
    涉犯刑法第三百三十五條第一項侵占罪嫌云云。
二、按犯罪事實應依證據認定之，無證據不得認定犯罪事實；不
    能證明被告犯罪或其行為不罰者，應諭知無罪之判決，刑事
    訴訟法第一百五十四條第二項、第三百零一條第一項分別定
    有明文。次按事實之認定，應憑證據，如未能發現相當證據
    ，或證據不足以證明，自不能以推測或擬制之方法，以為裁
    判之基礎；又認定犯罪事實所憑之證據，雖不以直接證據為
    限，間接證據亦包括在內，然而無論直接或間接證據，其為
    訴訟上之證明，須於通常一般之人不致有所懷疑，而得確信
    其為真實之程度者，始得據為有罪之認定；再認定不利於被
    告之事實，須依積極證據，苟積極證據不足為不利於被告事
    實之認定時，即應為有利於被告之認定，更不必有何有利之
    證據，最高法院四十年臺上字第八六號、七十六年臺上字第
    四九八六號及三十年上字第八一六號分別著有判例意旨可資
    參照。又按告訴人之告訴，係以使被告受刑事訴追為目的，
    是其陳述是否與事實相符，仍應調查其他證據以資審認；又
    被害人之陳述如無瑕疵，且就其他方面調查又與事實相符，
    固足採為科刑之基礎，倘其陳述尚有瑕疵，而在未究明前，
    遽採為論罪科刑之根據，即難認為適法，最高法院五十二年
    臺上字第一三○○號、六十一年臺上字第三○九九號著有判
    例意旨可資參照。再按刑法上之侵占罪，須持有人變易其原
    來之持有意思而為不法所有之意思，始能成立，如僅將持有
    物延不交還或有其他原因致一時未能交還，既缺乏主觀要件
    ，即難遽以該罪相繩，最高法院六十八年度臺上字第三一四
    六號著有判例意旨可資參照。
三、自訴意旨認被告甲○○、丙○○涉有侵占罪嫌，無非係以臺
    北市建物登記謄本、臺北青田郵局第六六二號存證信函、中
    華民國郵政掛號郵件收件回執、民事起訴狀、民事答辯暨調
    查證據聲請狀、寶福有限公司８８～９２年度租金支付明細
    表、本院九十二年度北簡字第一八八四一號宣示判決筆錄、
    民事上訴理由狀、土城平和郵局第九五號存證信函、臺北法
    院郵局服務臺第四六○號存證信函、民事答辯狀、被告甲○○簽收華南商業銀行萬華分行支票影本、北區七十支局第二
    七九號存證信函、北區七十支局第二九○號存證信函、戶籍
    謄本、本院臺北簡易庭民事報到單、言詞辯論筆錄及土城平
    和郵局第九六號存證信函為其論據。訊之被告甲○○、丙○○固不否認被告丙○○掛名任負責人之寶福有限公司於八十
    八年一月間向自訴人承租系爭房屋作為該公司營業場所，租
    金為每月十三萬八千元即每年一百六十五萬六千元。於自訴
    人對寶福有限公司提起請求給付租金之民事訴訟中，寶福有
    限公司辯稱因自訴人於訂約時即同意由被告甲○○為受領人
    ，該公司應給付之租金業已簽發至九十二年十二月底之支票
    交由被告甲○○受領，該公司已無給付義務云云。自訴人於
    該請求給付租金之民事訴訟中已否認曾同意或授權被告甲○○代為收取租金支票，並於九十三年三月二十三日以存證信
    函致函寶福有限公司重申絕未授權被告甲○○為租金代收人
    之旨，被告甲○○已收受上開房屋九十三年一月至十二月全
    年份之租金支票等事實，惟均堅詞否認有何侵占之犯行，被
    告甲○○辯稱：系爭房屋為伊所有，登記在自訴人名下，並
    於八十八年一月間出租予寶福有限公司，約定由伊向寶福有
    限公司收取租金。伊與自訴人於九十一年八月二十九日達成
    夫妻離婚及財產分配之協議，自訴人應將名下不動產及聯維
    公司股票過戶予伊，伊乃據此向寶福有限公司收取租金，縱
    使上開協議無效或解除，租金並非伊所有，伊已依協議書給
    付自訴人二千二百五十萬元，自可主張抵償，伊自得合法占
    有租金；何況，自訴人從未向伊請求租金等語；被告丙○○
    則辯稱：伊租金都是交給被告甲○○，此一給付是合法，且
    生清償效力，業經法院判決確定在案等語。
四、經查：
（一）被告丙○○掛名任負責人之寶福有限公司於八十八年一月
      間向自訴人承租系爭房屋作為該公司營業場所，租金為每
      月十三萬八千元即每年一百六十五萬六千元。在本院臺北
      簡易庭九十二年度北簡字第一八八四一號、本院九十三年
      度簡上字第五五○號自訴人對寶福有限公司提起請求給付
      租金訴訟中，寶福有限公司辯稱因自訴人於訂約時即同意
      由被告甲○○為受領人，該公司應給付之租金業已簽發至
      九十二年十二月底之支票交由被告甲○○受領，該公司已
      無給付義務云云。自訴人於該請求給付租金訴訟中已否認
      曾同意或授權被告甲○○代為收取租金支票，並於九十三
      年三月二十三日以存證信函致函寶福有限公司重申絕未授
      權被告甲○○為租金代收人之旨，被告甲○○已收受寶福
      有限公司交付之上開房屋九十三年一月至十二月全年份之
      租金支票等事實，業據被告甲○○、丙○○坦承不諱，並
      有臺北市建物登記謄本、臺北青田郵局第六六二號存證信
      函、中華民國郵政掛號郵件收件回執、民事起訴狀、民事
      答辯暨調查證據聲請狀、寶福有限公司８８～９２年度租
      金支付明細表、本院九十二年度北簡字第一八八四一號宣
      示判決筆錄、民事上訴理由狀、土城平和郵局第九五號存
      證信函、臺北法院郵局服務臺第四六○號存證信函、民事
      答辯狀、被告甲○○簽收華南商業銀行萬華分行支票影本
      、北區七十支局第二七九號存證信函、北區七十支局第二
      九○號存證信函、戶籍謄本、本院臺北簡易庭民事報到單
      、言詞辯論筆錄及土城平和郵局第九六號存證信函等件在
      卷可參，應堪認定。
（二）觀之本院於上開給付租金訴訟中依自訴人聲請向致遠會計
      師事務所調取之寶福有限公司九十一、九十二年度有關系
      爭租金支出之工作底稿、各類所得扣繳暨免扣繳憑單等件
      （見本院臺北簡易庭九十二年度北簡字第一八八四一號卷
      宗第五九至六二頁）顯示，系爭房屋租賃契約之出租人、
      租金所得人均為自訴人，足認系爭租賃契約係存於自訴人
      與寶福有限公司間，租金受領權人應為自訴人；參酌寶福
      有限公司長期以來都是向被告甲○○給付租金，自訴人於
      提起上開民事訴訟前對之未曾異議等情，堪認被告甲○○
      與寶福有限公司約定租金給付方式，並收受租金支票等行
      為，應僅係居於自訴人之代理人地位與寶福有限公司之約
      定結果，自訴人與寶福有限公司應無約定由寶福有限公司
      給付被告甲○○租金之第三人利他契約等情，此亦為本院
      九十三年度簡上字第五五○號民事確定判決所肯認。被告
      甲○○雖辯稱系爭房屋為其所有，系爭房屋租賃契約係約
      定由寶福有限公司向伊給付租金之第三人利他契約云云，
      惟與上開證據所示不符，且租金受領權人為出租人，與房
      屋所有權人誰屬無涉，是被告甲○○上開所辯洵不足採。
（三）查，寶福有限公司於九十二年十二月份以前租金，均已交
      付支票予被告甲○○，並兌現完畢，而九十三年一月至九
      十三年十二月二十五日之租金支票，寶福有限公司亦於九
      十三年一月間預付予被告甲○○等情，有寶福有限公司８
      ８～９２年度租金支付明細表、被告甲○○簽收華南商業
      銀行萬華分行支票影本及華南商業銀行萬華分行九十五年
      四月十三日（九五）華萬字第七一號函及其檢附支票影本
      等件在卷可參。又查，自訴人於九十三年三月二十三日始
      以存證信函通知寶福有限公司將租金交予自訴人，不得再
      交予被告甲○○，並同時通知被告甲○○不得再收取租金
      等情，有土城平和郵局第九五號存證信函、土城平和郵局
      第九六號存證信函及中華民國郵政掛號郵件收件回執等件
      附卷可稽，堪認自訴人係於九十三年三月二十三日通知寶
      福有限公司不得再將系爭房屋租金交付予被告甲○○，並
      通知被告甲○○不得再收取系爭房屋租金，亦即被告甲○○之代理權授與於九十三年三月二十三日始終止，則寶福
      有限公司於九十三年一月間將九十三年一月至九十三年十
      二月二十五日之租金支票預付予告甲○○時，被告甲○○
      仍有權代理自訴人受領上開支票，自難認被告丙○○有何
      幫助或與被告甲○○共同侵占之犯行可言。
（四）惟查，被告甲○○與自訴人於九十一年八月二十九日就雙
      方財產約定：「立協議書人：甲○○（以下簡稱甲方）。
      乙○○（以下簡稱乙方）。茲因甲、乙雙方難以共同維持
      夫妻關係，雙方協議離婚，為此特立本協議書，處理財產
      問題。一、夫妻財產部分：１、甲方願給付乙方一億一千
      萬元整，並開立指名禁止背書轉讓，到期日空白之面額分
      別各為二千五百萬，二千萬之支票二紙，及到期日為簽約
      後七十五天二千五百萬支票，到期日為簽約後四個月二千
      萬元整支票共二紙及提供聯維有線電視股份有限公司四百
      萬股股票（以上之票及股票均交李永然律師保管依第二條
      處理），及到期日自民國九十一年九月十五日起每月十五
      日各面額二百萬元支票九紙及面額四百五十萬元整到期日
      為九十二年六月十五日，共十紙支票交付乙方。２、甲方
      同意於乙方完成下列事項，經甲方確認同意後，由李永然
      律師給付下列支票予乙方。Ａ、到期日空白面額二千五百
      萬元及二千萬元支票二紙部分。ａ、乙方名下不動產（除
      臺北市○○區○○路二段三七三號五樓之一房地及加拿大
      房屋）及聯維有線電視股份有限公司乙方與汪建忠股份，
      應委託並授權甲方辦理移轉登記於甲方或甲方指定之第三
      人，乙方並負責塗銷臺北市○○○路○段二五○巷四二弄
      九號五樓、臺北市○○路○段二七九之九號八樓九十年十
      二月向臺北市第九信用合作社所設定之各四百八十萬元整
      之抵押權‥‥‥」等語，此有系爭協議書一份附卷足參，
      是依上開協議書約定，自訴人本應將名下不動產，包括系
      爭房屋移轉登記予被告甲○○，而系爭房屋所有權讓與被
      告甲○○後，依民法第四百二十五條第一項之規定，租賃
      契約存在於被告甲○○及寶福有限公司間，被告甲○○自
      得向寶福有限公司收取系爭房屋租金，則被告甲○○在上
      開協議書仍有效存在，其已依協議書約定給付自訴人二千
      二百五十萬元支票，自訴人未依約立即移轉系爭房屋所有
      權予被告甲○○之情形下，誤認其以自訴人代理人身分收
      取之租金係其以所有權人、出租人身分所收取，要難認其
      主觀上有何不法所有之意思。
（五）被告甲○○雖迄今尚未將其代為領取之系爭房屋租金支票
      交付自訴人，然其所為是否業已構成刑法第三百三十五條
      第一項之侵占罪，端視被告是否有侵占罪之意圖為自己不
      法之所有之主觀犯意而定。惟查，自被告甲○○收取系爭
      房屋租金迄今，自訴人並未曾向被告甲○○請求給付其所
      收取系爭房屋租金一情，業據被告選任辯護人具狀陳明在
      院，則被告甲○○主觀上是否確有易持有為所有之意思，
      實非無疑；且依上開協議書約定，自訴人本應於收受被告
      甲○○給付之二千二百五十萬元支票後，即移轉系爭房屋
      所有權予被告甲○○，自訴人未依約為之，為債務不履行
      ，已如前述，被告甲○○為保其權益，未立即交付系爭房
      屋租金予自訴人，縱使不當，亦難以刑法第三百三十五條
      第一項侵占罪相繩。
（六）另查，自訴意旨雖認被告甲○○、丙○○明知自訴人未曾
      授權或同意由被告甲○○代為收取系爭房屋租金，被告丙○○仍將系爭房屋租金支票給付被告甲○○，顯有侵占罪
      嫌云云。然依自訴人所述，果被告甲○○、丙○○明知自
      訴人未曾授權或同意由被告甲○○代為收取系爭房屋租金
      ，仍由被告甲○○代自訴人收取系爭房屋租金等情為真，
      則寶福有限公司給付租金、被告甲○○收取房屋租金均與
      法有違，寶福有限公司給付租金之行為即不生清償效力，
      該系爭房屋租金支票即非自訴人所有，被告甲○○、丙○○自亦無共同侵占之犯行可言甚明。
（七）綜上所述，本案實屬民事紛爭，自訴人應循民事救濟途徑
      加以解決，本院尚難僅憑被告甲○○於九十三年間曾向寶
      福有限公司收取系爭房屋租金，迄今未交付自訴人等情，
      逕認被告甲○○、丙○○有為自己不法所有之意圖，被告
      所為核與侵占罪之構成要件有間，自難以侵占罪相繩。此
      外，復查無其他積極證據足資證明被告甲○○、丙○○有
      何侵占犯行，尚難僅憑自訴人之片面指訴，遽認被告甲○○、丙○○有侵占之不法意圖。本件不能證明被告甲○○
      、丙○○犯罪，依首開說明，自應為被告甲○○、丙○○
      無罪之諭知。
據上論斷，應依刑事訴訟法第三百四十三條、第三百零一條第一
項，判決如主文。
中    華    民    國  九十五  年    八    月    三    日
                        臺灣臺北地方法院刑事第二庭
                            審判長法  官  吳孟良
                                  法  官  唐于智
                                  法  官  雷淑雯
上正本證明與原本無異。
如不服本判決，應於判決送達後十日內，向本院提出上訴狀。
                                  書記官  陳弘文
中    華    民    國  九十五  年    八    月    三    日


司法院資訊處製作；財團法人民間司法改革基金會備份。
